【裁判字號】    88,重訴,12
【裁判日期】    890915
【裁判案由】    返還信託物
【裁判全文】
臺灣新竹地方法院民事判決  八十八年重訴字第一二號
    原      告    乙○○
    訴訟代理人    甲○○
                  林思銘律師
    複 代 理人    丁○○    .
                  戊○○      .
    被      告    丙○○      .
    訴訟代理人    魏早炳律師
                  陳恩民律師
                  李克欣律師
    複 代 理人    魏翠亭律師
右當事人間請求返還信託物事件，本院判決如左：
    主      文
原告之訴駁回。
訴訟費用由原告負擔。
    事      實
甲、原告方面：
一、聲明：被告應將其所有座落新竹縣寶山鄉○○段第九九三（重測前為新竹縣寶山
    鄉○○段水尾溝小段第二二之一地號）、九九０、九八九、六八０、六八七、八
    四五、九八八、八四四、九九九地號等九筆土地，權利範圍六分之一移轉登記為
    原告所有。
二、陳述：
  （一）緣原告於民國四十八年三月十二日與被告（由其父林水傳代理）及林水塗共
        同出資向張石頭購買寶山鄉○○段水尾溝小段二七七、二二之一、二二之二
        土地，並約定三人各有三分之一之應有部分，原告持分三分之一之部分各信
        託登記於林水塗名下六分之一，及丙○○名下六分之一，並約定土地由被告
        及林水塗管理。而原告為結束信託關係，乃於八十七年五月二十六日以新竹
        民生路郵局存證信函第二三一號通知被告為終止土地信託關係之意思表示，
        請求被告將前開信託土地，其應有部分六分之一移轉返還於原告所有，原告
        卻置之不理，爰依法請求被告返還信託物。
  （二）原告與另一土地持有人林水塗（已於七十六年過逝）之繼承人於七十八年間
        立覺書一份，以資證明此土地乃林水傳、林水塗、乙○○三兄弟所共有，恐
        口說無憑，故立下覺書一份，將屬原告信託登記其父名下之六分之一部份，
        於辦理繼承登記後，移轉登記為原告所有。雖覺書上所立土地僅五筆土地，
        即二二之一、二二之二、二七七（覺書誤書為二二七）、二七七之十八（覺
        書誤書為二二七之十八），惟查本件二七七之三十地號乃分割自二七七地號
        ，故原告自得一併請求，另二五之六、二五之七及二五之一０一地號，三筆
        土地乃被告等人以系爭信託之二二之七、二七七之一八兩筆土地地號土地全
        部合併分割，即由江平雄所有二五之六、二五之七地號等二筆土地面積一坪
        換得二七七之一八地號土第一點四坪，是被告與林水塗之繼承人等五人，以
        三方所有之土地與江平雄交換而得之二五之七、二五之六、二五之一０一自
        仍應為三方共有，原告就交換而得知土地亦仍享有三分之一之權利，而其中
        六分之一信託登記在被告名下，六分之一登記於林水塗繼承人林漢漳等人名
        下，則原告於終止信託後，請求被告將信託登記在其名下部分之六分之一土
        地移轉為原告所有，自無不妥之處。
  （三）系爭土地於八十八年七月五日重測，原告起訴請求被告移轉登記之新竹縣寶
        山鄉雙溪斷水尾溝小段第二二之一地號重測後地號變更為新竹縣寶山鄉○○
        段第九九三地號，第二二之二地號重測後為明湖段第九九０地號，第二二之
        七地號重測後為明湖段第九八九地號，第二五之六地號重測後為明湖段第六
        八０號，第二五之七地號重測後為明湖段第六七二地號，第二五之一０一重
        測後為明湖段第八四五地號，第二七七地號重測後為明湖段第九八八地號，
        第二七七之一八地號重測後為明湖段第八四四地號，第二七七之三十地號重
        測後為明湖段第九九九地號。
  （四）又就原告於八十八年二月十一日準備書所提之地價稅單，其上均有被告親筆
        計算，雙溪水尾二二之七號五筆，其中八十一年度地價稅為一一五六七六元
        ，原告乙○○應負擔三八五五九元。八十二年度亦復如是八十四年度為一０
        七一０一元，原告負擔三分之一為三五七００點三０元，八十六年度地價稅
        為一０四四０三元，原告應負擔三分之一即三四八０一元正，上述幾筆均為
        被告親自書寫計算後，向原告收取，苟原告對系爭土地無三分之一之權利，
        何以被告要原告負擔三分之一之地價稅。而被告於本院審理時均否認上開稅
        單上之乙○○筆跡為其所寫，但於台灣新竹地方法院檢察署八十七年六月十
        六日訊問時，卻承認是我（即被告）寫的，可見被告欲蓋彌彰之心態。
  （四）原告因信任被告而沒立下任何契約，以致日後方有此官司產生，因被告與原
        告乃親叔侄關係，又因原告膝下無子（兒子）故將被告之三弟林鏡波過繼到
        原告名下，原想有了這層關係被告應不致占為己有，但當被告於八十七年五
        月由原告女兒林碧勤打電訴至丙○○家商討土地返還之問題，雙方皆有所共
        識由被告返還雙溪水尾溝小段持分三分之一土地給原告，但原告亦必須歸還
        原告名下崎林小段共四０餘筆土地持分三分之一給被告，因有互相信托關係
        存在故言談間有所共識，各返還名下三分之一土地給對方。
  （五）今因原告名下有部分土地為農牧用地，故無法過戶給被告，致被告一反先前
        之承諾不願將土地歸還，原告見問題無法圓滿解決乃於八十七年七月十日商
        請新竹市東區調解委員會申請調解，但被告不願出席進行調解，這段期間原
        告透過多方進行排解，但被告皆相應不理。
  （六）又被告於八十七年五月二十八日在木板上書寫（號外不要臉的人乙○○上代
        遺留下來的財產說是出資購買不知恥）等文字放置於新竹市○○路三九三巷
        湖濱特區林氏祠堂大門前，毀損乙○○名譽，經乙○○向新竹地方法院檢察
        署起訴（八十七年偵字第三四０五號）業已偵查終結。
  （七）偵查期間被告曾說雙溪土地三分之一是其弟林鏡波所有等語，因原告本想收
        回信託物雙溪段土地過繼給三個親生女兒，引起被告不滿，怕有損其弟丙○
        ○之權利，有不願將信託物歸還之行徑，但原告已於七十九年間將林水塗持
        分三分之一部分過繼給其子林鏡波，而林水塗的繼承人林漢漳、林漢文、林
        聯元、林聯方、林漢欽等五人最後決定將能過戶之土地過戶予林聯元及林聯
        方，其餘農牧用地及道路用地以書寫覺書方式加以說明。
  （八）本件系爭幾筆土地乃原告與被告之父林水傳及另一兄弟林水塗三人所共同出
        資購買，資金來源為當時投資一相思樹林砍下來燒成木炭出售所得款項共同
        購買，而由三人雖無明白表示林水傳之子丙○○及林水塗名義購買，並將原
        告三分之一權利，分別信託登記六分之一予丙○○及林水塗，但是三兄弟間
        （被告法定代理人林水傳之意思，即係被告意思）內心即存有信託之關係在
        ，依當時三人之確信意思，即係成立現行法律上之信託關係。是被告丙○○
        辯稱該地為其自己賺錢積蓄，由其父於四十八年間將其積蓄向張石頭先生購
        買，顯無可採，此亦與其於檢察署稱是祖父林俊在世時，買來登記在其名下
        不符。尤其系爭土地若如被告所言，乃其以本身積蓄所買，為何林水塗亦為
        出資人，顯見其主張不可採信，而本件土地亦非原告父親林俊所買，有買賣
        契約可証，是該土地實非屬父之遺產，併此敘明。
  （九）再查系爭土地於民國四十年間即出租於訴外人孫清田，而出租之租金三兄弟
        輪流收取即每年各收取一次，每三年輪收一次，有証人所立切結為憑，並有
        被告丙○○所立收取租金五萬元之收據，若為原告無三分之一權利，為何可
        收取三分之一之租金。
  （十）綜右所述，本件原告確定就系爭土地有三分之一權利，購得後會登記為丙○
        ○及林水傳名下，亦是三人存有信託（信託關係）存在之約定，是日後無論
        被告及林水塗繼承人林漢漳為兄弟均承認此一事實，被告只是因原告不願將
        系爭土地指定登記在其為原告收養之弟弟林鏡波名下，而心生不滿，恐將原
        告將系爭土地為三個女兒平分所致。
三、證據：提出土地登記簿謄本、錄音帶譯文、存證信函、地價稅繳款書、新竹市東
    區調解委員會通知、台灣新竹地方法院檢察署聲請簡易判決處刑書、覺書、土地
    杜賣證書、土地共有物分割契約書、切結書、收據、電話通話紀錄、分割圖（以
    上均為影本），並聲請訊問證人林漢漳、江平雄、孫清田。
乙、被告方面：
一、聲明：如主文第一項所示。
二、陳述：
  （一）按「當事人主張有利於己之事實者，就其事實有舉證之責任」，民事訴訟法
        第二百七十七條規定明文定之。又「民事訴訟如由原告主張權利者，應先由
        原告負舉證之責，若原告先不能舉證，以證實自己主張之事實為真實，則被
        告就其抗辯之事實即令不能舉證，或其所舉證尚有疵累，亦應駁回原告之請
        求」，最高法院十七年上字第九一七號判例明示斯旨，合先陳明。
  （二）原告所據以主張本件系爭土地係其與被告共同出資而信託登記於被告名下者
        ，無非以地價稅繳款書影本、電話通話紀錄、覺書影本、證人林漢章之證詞
        等為證，藉資證明兩造間信託關係存在而據以請求返還系爭標的。惟查：就
        地價稅繳款書影本而言，原告提出地價稅繳款書影本，聲稱地價稅為其繳付
        云云，尚非事實。按系爭土地之地價稅均為被告所繳納，此業據被告提地價
        稅繳納收據影本可稽，原告所提之繳款書影本，不足以證明其有繳納之事實
        。況如原告所述屬實，其亦僅擁有系爭標的六分之一之權利，則原告何須給
        付被告三分之一之地價稅予被告？此不合情理甚明，足認原告所言不實，尚
        難信採。就電話通話紀綠而言：查系爭通話紀錄之內容大意無非為被告與林
        碧勤小姐對談，互以雙溪段土地及崎林段土地各三分之一之權利過戶登記於
        他方名下云云。惟過戶之主体究為何（錄音帶譯文均簡略記載「我們」、「
        你們」）？過戶之客体是否即系爭標的？（雖言及雙溪段及崎林段土地，惟
        是否即系爭地號土地？）均未具体確定，得否逕行推定兩造間就系爭標的即
        有信託關係存在，尚有可疑。況原告名下所有之崎林段土地向由原告使用、
        收益（該地耕地放領所領取之代金等均由原告自行收益持有），如電話通話
        內容可證兩造就系爭標的確有持分之信託關係存在，則原告何不將崎林段土
        地權利之三分之一交由被告所有？且何以是三分之一之持分，而非原告所主
        張之「六分之一」？凡此均足認系爭通話內容尚不足資為兩造間信託關係存
        在之依據。就覺書影本而言，經細繹原告所提覺書影本，其立覺書人實僅林
        漢漳、林漢元等人於七十八年間所立，被告並無簽列其上。立覺書人主体既
        非原告所主張之信託契約主体，立覺書時間亦非信託當時，則第三人何須且
        何能就他人權利為處分？其內容何能證明並拘束第三人？均有可疑，顯係原
        告臨訟製作甚明。況查系爭立覺書人即證人林漢漳復與本案被告有一定之利
        害關係，則其所製作之文書究有何實質證據力？是認此覺書尚無得據為裁判
        基礎，應請明鑒。就證人林漢漳之證詞而言，證人林漢漳因與被告之弟林鏡
        輝曾發生訴訟糾紛，對被告極不諒解，是其證言顯有偏頗之虞，不足輕信；
        且其先係證稱系爭土地是其祖父所買，後又改稱是乙○○、林水傳、林水塗
        所購買，證詞閃爍，更與原告所主張之「系爭土地係本件兩造與林水塗共同
        出資購買」乙節不符，顯見其證詞不足信採。
  （三）次查，原告另行提報一分割圖並聲請傳喚案外人江平雄到庭訊證，以其圖示
        分割方式係分為ＡＢＣＤ四部分，用以證明原告就系爭土地占有三分之一的
        權利云云。惟此業據證人江平雄於本院八十九年六月二日審理期日證稱：「
        （提示附圖）不是我提的，當時與被告討論時沒有這個圖，ＢＣＤ部分沒有
        包含原告，在做買賣討論時都沒有提到原告的名字，他也沒有來參與」、「
        林鏡波不是代表原告」等，足認原告就系爭土地應無所謂信託權利，實彰彰
        甚明。況，案外人江平雄乃原告所一再聲請傳喚之證人，其尤到庭陳述前開
        事實，足證其真實無偽，應堪信採。且查，如原告確執有系爭土地三分之一
        之信託權利，何於八十五年間，當所有土地權利人（包括七十八年間書立前
        開覺書證明系爭土地原告實持有三分之一信託權利之林漢漳、林漢元等人）
        為處分時，竟未出面主張權利？而早於七十八年間即已知曉所謂「系爭土地
        實為林水傳、林水塗、乙○○三兄弟所共有之事實」（見前開覺書內容），
        且曾到庭做證之林漢漳等人於八十五年間處分系爭土地時，竟未通知原告主
        張權利？實匪夷所思之至。足認原告所言尚難信採。又查，被告所有之坐落
        寶山鄉○○段二二之一地號、水尾溝小段二二之二、二七七號土地，前於五
        十七年遭他人聲請查封拍賣，原告乙○○尚檢具相關自耕能力證明書等文件
        ，聲請標構系爭土地。惟系爭土地果如原告所稱，為其信託登記予被告者，
        則何捨聲請異議或提出異議之訴之正途不行，反以一般投資人之身分參與標
        購上開土地？更足證其所稱系爭土地為其信託登記予被告之主張，並非事實
        。
  （四）退萬步言之，縱認兩造間就系爭土地信託關係存在，惟系爭土地中地號二五
        之六、二五之七、二五之一Ｏ一等三筆土地，係八十四、五年間被告向訴外
        人江平雄購得，此業據雙方肯認及訴外人江平雄到庭訊證屬實，則前開三筆
        土地尚非原信託法律關係之標的，依「契約相對性」原則所示，原告自不得
        訴請返還，法理甚明，不復詞贅。
  （六）查原告自提起本件訴訟伊始，就訟爭標的究為何人所購之訟爭核心事實，前
        後陳述即矛盾不一，原告於提起本件訴訟前於八十七年五月廿六日以新竹民
        生路郵局第二三七號存證信函通知被告終止信託關係時係主張本件系爭土地
        係由乙○○、林水塗、林水傳三兄弟共同出資購買，而於八十七年十一月二
        十日提出之起訴狀則改稱系爭土地係由乙○○、丙○○、林水塗三人共同出
        資購買，於八十八年二月十一日提出之準備書狀亦主張係由乙○○、丙○○
        、林水塗三人共同出資所購買，嗣於八十八年三月二十六日言詞辯論期日亦
        同為上開主張，惟嗣於八十八年四月九日所提出之準備書狀及於八十八年十
        月十九日所提出之準備書狀則又改稱系爭土地係由乙○○、林水傳、林水塗
        三兄弟共同出資所購買，足見原告之主張不但先後自相矛盾不符，且與原告
        承認屬實之原始買賣契約「土地杜賣證書」所載買主為丙○○及林水塗二人
        之記載不符，自不足以信採。且雖經被告屢提質疑後，改稱實係原告與被告
        之父林水傳及另一兄弟林水塗三兄弟所共同出資購買，並以系爭標的之買賣
        合約為憑，認系爭標的亦非原告父親林俊所買而非屬其父之遺產云云（見原
        告八十九年八月八日理由書狀一）。惟查系爭標的雖據原告主張實係原告與
        被告之父等三兄弟所合資購買，惟就該有利於己之事實，從未據原告提具出
        資證明等任何事證以實其說，則依民事訴訟法第二百七十七條之規定，前開
        原告主張事實尚難輕採。況查，系爭標的實係當年被告將工作所得，累次交
        由當時持家之祖父收執，再由祖父做主以被告經年之工作積蓄向原地主張石
        頭承購系爭標的，已如前述，乃不論於原買賣合約上、或土地登記謄本上均
        以被告丙○○為買主（所有權人），此見原土地杜賣證書上係以被告丙○○
        為買主可證，至被告之父林水傳，因被告當時僅十九餘歲，差數月即達法定
        簽約年齡，為使契約合法有效，乃由被告之父以法定代理人之名義簽署其上
        ，惟林水傳尚非買受人甚明，足證原告所稱乃其與林水傳、林水塗三兄弟合
        資購買云云，應非實情。
  （七）次查，無論係原告所傳證人林漢璋到庭之證述，抑或原告乙○○本人到庭所
        言，均證稱原告與被告丙○○間並無任何「書面或口頭」信託系爭標的之任
        何「意思表示或行為」，此亦可由原告訴狀中自承三兄弟並無明白表示信託
        登記其事足證，則原告所據者，無非以「三兄弟間（被告法定代理人林水傳
        之意思，即係被告意思）內心即存有信託之關係在，依當時三人之確信意思
        ，即係成立現行法律上之信託關係云云。惟查：「當事人互相意思表示一致
        者，無論其明示或默示，契約即為成立。」、「同意，無論其為明示默示，
        總以他方已有意思表示或行為而為其瞭解時，方可發生。」、「單純之沈默
        除經法律明定視為已有某種意思表示外，不得即認係表示行為。」、「沈默
        係單純之不作為，並非間接意思表示，除法律或契約另有規定外，原則上不
        生法律效果。民法第一百五十三條第一項規定、最高法院四十年台上字第五
        五一號、六十九年台上字第二四九五號、八十年台上字第一四七Ｏ號、八十
        六年台上字第三六Ｏ九號判決明示斯旨，合先陳明。則縱認原告所述屬實，
        惟原告既已自承並無任何書面或口頭之信託表示或行為，而僅係依當時三人
        （即原告乙○○三兄弟）內心之確信而認有信託關係存在，惟原告一方既無
        任何依一般社會觀念可認為交付信託之意思表示，足資為被告他方為同意之
        默示意思表示，原則上自不因被告一方單純之沈默而生法律上之效果，依前
        開判決意旨所示，兩造間之信託法律關係自無合法成立，應請明鑒。況原告
        所以「依當時三人內心之確信而成立信託法律關係」者，究其實不過原告一
        方片面主觀認定，系爭標的既係兩造之先祖林俊於持家時所做主承購，想當
        然爾即應為三兄弟所共有云云，惟此顯置被告主張「當時實係以其多年工作
        積累而承購系爭標的二分之一所有權」之事實於不顧。查，被告多年來既持
        此認定，原告復遲至近年始主張信託關係請求返還，則依理被告自不可能於
        當時知所反對，是自不得以被告當時單純之沈默，判認兩造間信託關係即已
        成立。原告所謂「內心確信」之主張，非惟於形式上不符意思表示之要件而
        無效，於實質上亦不合情理甚明。退萬步言之，縱認原告所主張虛無飄緲之
        「內心確信」確係存在，依其所言亦係存於原告三兄弟之間，尚非存於兩造
        之間，依契約相對性之原則，仍不得據以拘束被告甚明。
  （九）原告舉傳之證人林漢漳因與被告之弟林鏡輝曾發生土地補償費糾紛之訴訟，
        對被告極不諒解，是其證言顯有偏頗之虞，不足輕信。抑且，林漢漳於八十
        八年三月二十六日出庭作證時，先則證稱系爭土地是其祖父買的，嗣經原告
        否認後又改稱是乙○○、林水傳、林水塗共同出資所購買，已見其證詞閃爍
        不一，且與原告於同一日所主張系爭土地是由本件兩造及林水塗共同出資購
        買乙節不符，顯見其證詞不足信採。至於證人林漢漳所謂其父有交代要將系
        爭土地持分六分之一登記還給原告乙節，即使不虛，充其量亦僅能證明其父
        林水塗與原告間有信託關係存在之事實而已，此與被告無關，更不能證明被
        告或先父林水傳與原告間具有信託關係存在之事實。
  （八）至就原告所提租金收據云云，經查，系爭標的之租金向由案外人孫清田交由
        被告之父轉交被告及另一所有權人林水塗，蓋因被告之父與被告誼屬至親，
        而林水塗又不居住當地所致，乃向由被告之父代為收執轉交；惟於被告之父
        辭世後，被告當時因另案在身，不得不隱匿行蹤，案外人孫清田尋覓無方之
        餘，乃交由原告收執以致，非謂原告即係系爭標的之所有權人。況縱認原告
        確有代為收受租金之實，亦不足逕為原告即係所有權人之推定，蓋兩造實誼
        屬至親，且兩代同門而爨數十年，縱有代為收執租金之情，亦合常情。
  三、證據：提出土地買賣所有權移轉契約書、地價稅繳款收據、土地杜賣證書、自
      耕能力證明申請書、自耕保證書、遺產免稅證明書、原告證明書（以上均為影
      本）。
丙、本院依職權調閱本院八十七年度易字第一六三五號刑事卷宗。
    理      由
一、程序事項：原告起訴主張被告應將其所有系爭坐落新竹縣寶山鄉○○段水尾溝小
    段第二七０之十八、二二之二、二二之一、二二之七、二五之七、二五之六、二
    五之一０一、二七七、二五之一九、二五之二０、二七七之二九、二七七之三０
    地號共十二筆土地，權利範圍六分之一移轉於原告所有。嗣於八十七年十二月十
    一日具狀就二五之一九、二五之二０、二七０之一八、二七七之二九地號因土地
    分割而被公告徵收禁止移轉，原告不主張權利。嗣其後之訴狀又將同段二七七之
    十八地號列入。按訴狀送達被告後，原告不得將原訴變更或追加他訴。但請求之
    基礎事實同一者或擴張或減縮應受判決事項之聲明，不在此限。民事訴訟法第二
    百五十五條第一項第二、三款定有明文。經查前開系爭原告所追加之二七七之十
    八地號部分，與原告起訴請求被告移轉與原告之土地部分，均係基於返還信託物
    關係，其原因事實同一，且乃是擴張應受判決事項之聲明，從而原告訴之追加，
    應予准許。
二、原告主張其於四十八年三月十二日與被告（由其父林水傳代理）及林水塗共同出
    資向張石頭購買寶山鄉○○段水尾溝小段二七七、二二之一、二二之二土地，並
    約定三人各有三分之一之應有部分，原告持分三分之一之部分各信託登記於林水
    塗名下六分之一，及丙○○名下六分之一，並約定土地由被告及林水塗管理。系
    爭二七七之三十地號乃分割自二七七地號，故原告自得一併請求，另二五之六、
    二五之七及二五之一０一地號，三筆土地乃被告等人以系爭信託之二二之七、二
    七七之一八兩筆土地地號土地全部合併分割，是被告與林水塗之繼承人等五人，
    以三方所有之土地與江平雄交換而得之二五之七、二五之六、二五之一０一自仍
    應為三方共有，原告就交換而得之土地亦仍享有三分之一之權利。系爭土地於八
    十八年七月五日重測，新竹縣寶山鄉雙溪斷水尾溝小段第二二之一地號重測後地
    號變更為新竹縣寶山鄉○○段第九九三地號，第二二之二地號重測後為明湖段第
    九九０地號，第二二之七地號重測後為明湖段第九八九地號，第二五之六地號重
    測後為明湖段第六八０號，第二五之七地號重測後為明湖段第六七二地號，第二
    五之一０一重測後為明湖段第八四五地號，第二七七地號重測後為明湖段第九八
    八地號，第二七七之一八地號重測後為明湖段第八四四地號，第二七七之三十地
    號重測後為明湖段第九九九地號。原告與另一土地持有人林水塗（已於七十六年
    過逝）之繼承人於七十八年間立覺書一份，以資證明此土地乃林水傳、林水塗、
    乙○○三兄弟所共有，並將屬原告信託登記其父名下之六分之一部份，於辦理繼
    承登記後，移轉登記為原告所有。又就原告所提之地價稅單，其上均有被告親筆
    計算，被告親自書寫計算後，向原告收取三分之一之地價稅，苟原告對系爭土地
    無三分之一之權利，何以被告要原告負擔前開地價稅。當被告於八十七年五月由
    原告女兒林碧勤打電訴至丙○○家商討土地返還之問題，雙方皆有所共識由被告
    返還雙溪水尾溝小段持分三分之一土地給原告，但原告亦必須歸還原告名下崎林
    小段共四０餘筆土地持分三分之一給被告，因有互相信託關係存在。原告兄第三
    人雖無明白表示林水傳之子丙○○及林水塗名義購買，並將原告三分之一權利，
    分別信託登記六分之一予丙○○及林水塗，但是三兄弟間（被告法定代理人林水
    傳之意思，即係被告意思）內心即存有信託之關係在，依當時三人之確信意思，
    即係成立現行法律上之信託關係。系爭土地於四十年間即出租於訴外人孫清田，
    而出租之租金三兄弟輪流收取即每年各收取一次，每三年輪收一次，有証人所立
    切結為憑，並有被告丙○○所立收取租金五萬元之收據，若為原告無三分之一權
    利，為何可收取三分之一之租金。而原告為結束信託關係，乃於八十七年五月二
    十六日以新竹民生路郵局存證信函第二三一號通知被告為終止土地信託關係之意
    思表示，為此請求被告返還系爭信託土地等語。被告則以原告所據以主張本件系
    爭土地係其與被告共同出資而信託登記於被告名下者，無非以地價稅繳款書影本
    、電話通話紀錄、覺書影本、證人林漢章之證詞等為證，藉資證明兩造間信託關
    係存在而據以請求返還系爭標的。惟查：就地價稅繳款書影本而言，原告提出地
    價稅繳款書影本，聲稱地價稅為其繳付，尚非事實。按系爭土地之地價稅均為被
    告所繳納，此業據被告提地價稅繳納收據影本可稽，原告所提之繳款書影本，不
    足以證明其有繳納之事實。況如原告所述屬實，其亦僅擁有系爭標的六分之一之
    權利，則原告何須給付被告三分之一之地價稅予被告？就電話通話紀綠而言，系
    爭通話紀錄之內容大意無非為被告與林碧勤對談，互以雙溪段土地及崎林段土地
    各三分之一之權利過戶登記於他方名下。惟過戶之主体究為何？過戶之客体是否
    即系爭標的？均未具体確定，得否逕行推定兩造間就系爭標的即有信託關係存在
    ，尚有可疑。況原告名下所有之崎林段土地向由原告使用、收益，如電話通話內
    容可證兩造就系爭標的確有持分之信託關係存在，則原告何不將崎林段土地權利
    之三分之一交由被告所有？且何以是三分之一之持分，而非原告所主張之六分之
    一」？均足認系爭通話內容尚不足資為兩造間信託關係存在之依據。就覺書而言
    ，其立覺書人實僅林漢漳、林漢元等人，被告並無簽列其上。立覺書人主体既非
    原告所主張之信託契約主体，立覺書時間亦非信託當時，則第三人何須且何能就
    他人權利為處分？其內容何能證明並拘束第三人？均有可疑。況系爭立覺書人即
    證人林漢漳復與本案被告有一定之利害關係，則其所製作之文書尚無得據為裁判
    基礎。就證人林漢漳之證詞而言，證人林漢漳因與被告之弟林鏡輝曾發生訴訟糾
    紛，對被告極不諒解，是其證言顯有偏頗之虞，不足輕信；且其先係證稱系爭土
    地是其祖父所買，後又改稱是乙○○、林水傳、林水塗所購買，證詞閃爍，更與
    原告所主張之系爭土地係本件兩造與林水塗共同出資購買乙節不符，顯見其證詞
    不足信採。原告另行提報一分割圖並聲請傳喚案外人江平雄到庭訊證，用以證明
    原告就系爭土地占有三分之一的權利。惟此業據證人江平雄於本院八十九年六月
    二日審理期日證稱：提示附圖之不是我提的，當時與被告討論時沒有這個圖，Ｂ
    ＣＤ部分沒有包含原告，在做買賣討論時都沒有提到原告的名字，他也沒有來參
    與，林鏡波不是代表原告等，足認原告就系爭土地應無所謂信託權利。且如原告
    確執有系爭土地三分之一之信託權利，何於八十五年間，當所有土地權利人為處
    分時，竟未出面主張權利？林漢漳等人於八十五年間處分系爭土地時，竟未通知
    原告主張權利？又查被告所有之坐落寶山鄉○○段二二之一地號、水尾溝小段二
    二之二、二七七號土地，前於五十七年遭他人聲請查封拍賣，原告乙○○尚檢具
    相關自耕能力證明書等文件，聲請標構系爭土地。惟系爭土地果如原告所稱，為
    其信託登記予被告者，則何捨聲請異議或提出異議之訴，反以一般投資人之身分
    參與標購上開土地？查原告自提起本件訴訟伊始，就訟爭標的究為何人所購之訟
    爭核心事實，前後陳述即矛盾不一，且與原告承認屬實之土地杜賣證書所載買主
    為丙○○及林水塗二人之記載不符，不足信採。系爭標的雖據原告主張實係原告
    與被告之父等三兄弟所合資購買，惟就該有利於己之事實，從未據原告提具出資
    證明等任何事證以實其說。無論係原告所傳證人林漢璋到庭之證述，抑或原告乙
    ○○本人到庭所言，均證稱原告與被告丙○○間並無任何書面或口頭信託系爭標
    的之任何意思表示或行為，則原告所據者，無非以三兄弟間（被告法定代理人林
    水傳之意思，即係被告意思）內心即存有信託之關係在，依當時三人之確信意思
    ，即係成立現行法律上之信託關係云云。惟原告一方既無任何依一般社會觀念可
    認為交付信託之意思表示，足資為被告他方為同意之默示意思表示，原則上自不
    因被告一方單純之沈默而生法律上之效果，兩造間之信託法律關係自無合法成立
    。況原告所以「依當時三人內心之確信而成立信託法律關係」者，究其實不過原
    告一方片面主觀認定。原告所謂「內心確信」之主張，非惟於形式上不符意思表
    示之要件而無效，於實質上亦不合情理甚明。縱認原告所主張內心確信確係存在
    ，依其所言亦係存於原告三兄弟之間，尚非存於兩造之間，依契約相對性之原則
    ，仍不得據以拘束被告。至於證人林漢漳所謂其父有交代要將系爭土地持分六分
    之一登記還給原告乙節，即使不虛，充其量亦僅能證明其父林水塗與原告間有信
    託關係存在之事實而已，此與被告無關，不能證明被告或先父林水傳與原告間具
    有信託關係存在之事實。縱認原告確有代為收受租金之實，亦不足逕為原告即係
    所有權人之推定，蓋兩造實誼屬至親，縱有代為收執租金之情，亦合常情等語資
    為抗辯。
三、系爭坐落新竹縣寶山鄉○○段水尾溝小段二七七、二二之一、二二之二土地，係
    於四十八年三月十二日向張石頭購買，訂立土地杜賣證書，並將前開土地登記在
    被告及林水塗名下，系爭土地於八十八年七月五日重測，同段第二二之一地號重
    測後地號變更為新竹縣寶山鄉○○段第九九三地號，第二二之二地號重測後為明
    湖段第九九０地號，第二二之七地號重測後為明湖段第九八九地號，第二五之六
    地號重測後為明湖段第六八０號，第二五之七地號重測後為明湖段第六七二地號
    ，第二五之一０一重測後為明湖段第八四五地號，第二七七地號重測後為明湖段
    第九八八地號，第二七七之一八地號重測後為明湖段第八四四地號，第二七七之
    三十地號重測後為明湖段第九九九地號之事實，業據原告提出土地杜賣證書影本
    、系爭土地登記簿謄本等件在卷可稽，復為被告所不爭執，堪信為真。
四、原告主張系爭土地乃原告與被告之父林水傳及另一兄弟林水塗三人所共同出資購
    買，資金來源為當時投資一相思樹林砍下來燒成木炭出售所得款項云云，然查：
    原告對於系爭土地究竟由何人所購買，所述前後不一，先於八十七年五月廿六日
    以新竹民生路郵局第二三七號存證信函通知被告終止信託關係時係主張本件系爭
    土地係由乙○○、林水塗、「林水傳」三兄弟共同出資購買，然於同年十一月二
    十日提出之起訴狀則改稱系爭土地係由乙○○、「丙○○」、林水塗三人共同出
    資購買，於八十八年二月十一日提出之準備書狀及八十八年三月二十六日言詞辯
    論期日亦主張係由乙○○、「丙○○」、林水塗三人共同出資所購買，惟於八十
    八年四月九日及同年十月十九日所提出之準備書狀則又改稱系爭土地係由乙○○
    、「林水傳」、林水塗三兄弟共同出資所購買，足見原告對此所述非無瑕疵。被
    告則於台灣新竹地方法院檢察署八十七年度偵字第三四０五號、本院八十七年度
    易字第一六三五號、臺灣高等法院八十八年度上易字第一九五七號刑事案件中乃
    是主張系爭土地乃是其祖父即原告之父林俊所購買贈與予伊及林水塗，系爭土地
    並非其父之遺產，於本院審理中則稱系爭標的係當年被告將工作所得交由當時持
    家之祖父收執，再由祖父作主以被告經年工作之積蓄向張石頭承購云云，其所述
    亦非無瑕疵。而原告所舉之證人證人林漢漳即原告之姪兒、被告之堂兄弟於八十
    八年三月二十六日到院證稱：系爭土地是伊祖父買的，二分之一登記林水塗，另
    外二分之一登記被告，為了以後不用再移轉等語，嗣經原告認其證詞不實在，始
    改口附和原告之詞，稱其父有交代，土地是原告三兄弟共同出資買的云云。並於
    本院八十八年六月十五日再次稱：伊父在祖父在世時與原告、林水傳三兄弟合資
    購買系爭土地，信託登記載林水塗、被告名下，於本院八十九年七月七日審理中
    則稱：原告父親買系爭土地登記在其父二分之一與被告二分之一，事實上是原告
    三兄弟共有，系爭土地是伊公公出錢買的，登記給伊父及被告，土地原告三兄弟
    均沒出錢買，被告也沒有出錢買，此部分實際上是祖父的財產。又改稱伊父親說
    系爭土地是三兄弟的，是以前三兄弟都有辛苦賺錢，祖父買的土地，所以要分給
    原告六分之一等語，其證詞如同兩造前後亦不一致。而依照兩造所不爭執之土地
    杜賣契約，其上載明賣主為張石頭，買主為被告（持分二分之一取得），法定代
    理人則為林水傳，及林水塗（持分二分之一取得），亦即依契約所載形式上契約
    之主體應為張石頭、林水塗及被告。兩造與證人林漢漳對於系爭向訴外人張石頭
    購買之土地為何人所有，所述均前後不一，原告復無舉出相關事證以資證明系爭
    土地為其出資購買，其主張復與土地杜賣契約形式上之記載不同，則系爭土地，
    是否如原告所述由原告及其兄弟林水傳、林水塗三人出資購買，已有所疑。
五、縱認系爭土地確係原告三兄弟出資向訴外人張石頭購買，而原告據此主張購買系
    爭土地後，約定三人各有三分之一之應有部分，原告持分三分之一之部分各信託
    登記於林水塗名下六分之一，及丙○○名下六分之一，並約定土地由被告及林水
    塗管理等情。惟查：原告業於本院八十九年七月二十五日言詞辯論期日中自承其
    沒有告訴被告及其父親是委託關係，這部分是林水傳弄的，其沒有答應他們委託
    在他們名下保管，也沒有告訴他們同意此部分，只是大家信用，沒有分別告訴他
    們委託保管，他們同意之信託關係，足徵原告並無任何信託行為，或是有何有效
    設立信託之意思表示，經過原告之要約，而得到被告及林水塗之承諾。原告雖復
    稱：三兄弟間（被告法定代理人林水傳之意思，即係被告意思）內心即存有信託
    之關係在，依當時三人之確信意思，即係成立現行法律上之信託關係，惟按當事
    人互相表示意思一致者，無論其為名是或默示，契約即為成立，民法第一百五十
    三條第一項固定有明文，而信託，固得以契約為之（參信託法第二條），然均必
    須符合契約之成立及生效要件。經查：原告對於為何主張系爭土地三兄弟，原告
    卻無名字乙節，稱因其兄林水傳弄的，因外面有一塊地寶斗仁段三兄弟買登記其
    名字，而系爭土地登記他們二人名字，對於為何系爭土地登記給被告，則稱：因
    林水傳負責處理這部分，林水傳沒有告訴伊，登記是林水傳去登記等語，足徵依
    原告所述系爭土地乃是被告之父林水傳在未告知原告之情況下，即將系爭土地所
    有權人登記為被告及林水塗，訴外人林水傳顯然並無任何要約，亦未得到原告任
    何承諾之情形下，即辦妥登記事宜，訴外人林水塗與原告則並未有任何要約與承
    諾，均難認原告與被告（或認由林水傳代理）、林水塗間有何明示或默示意思表
    示一致之情形。倘原告仍主張所謂原告兄弟三人內心確信信託意思，即係成立現
    行法律之信託關係，豈非認為受託人可事先未經委託人之同意或承諾，先將信託
    財產登記為自己指定之人名下，待完成登記後，委託人參酌登記狀況再據此主張
    有信託關係之確信，而成立信託關係？再者，原告亦未舉證證明被告及林水塗亦
    存有信託之內心確信。綜上所述，依原告前開舉證，尚難認定原告與被告間有何
    信託關係存在。
六、又原告主張其所提之地價稅單，其上均有被告親筆計算，雙溪水尾二二之七號五
    筆，其中八十一年度地價稅為一一五六七六元，原告乙○○應負擔三八五五九元
    。八十二年度亦復如是八十四年度為一０七一０一元，原告負擔三分之一為三五
    七００點三０元，八十六年度地價稅為一０四四０三元，原告應負擔三分之一即
    三四八０一元正，上述幾筆均為被告親自書寫計算後，向原告收取，苟原告對系
    爭土地無三分之一之權利，何以被告要原告負擔三分之一之地價稅云云，就此被
    告雖否認前開地價稅單上之字跡為其所為，然其曾於台灣新竹地方法院檢察署八
    十七年度偵字第三四０五號案件八十七年六月十六日偵訊中自承地價稅單上乙○
    ○部分之記載為其所寫，觀諸前後文義，亦極為清楚，應非聽錯所致，應認前開
    地價稅單上之記載為被告所為，此經本院依職權調閱前開卷宗，核閱屬實，被告
    於本院審理中翻異其詞，尚難採信。惟細究原告所提之地價稅單，八十二年之地
    價稅繳款單其上僅有簡單記載十一萬五千六百七十六元除以三等於三萬八千五百
    五十九元，然其所指意義為何，指的是誰必須要繳納此部分稅款，是否與原告有
    關，付之闕如。八十四及八十六年度地價稅部分，其上金額之計算，除系爭水尾
    溝段二二之七地號五筆外，尚有科學段二三六地號及寶斗仁段之記載，倘此部分
    亦係表明信託關係，豈非前開科學段第二三六地號土地亦係信託登記與被告，寶
    斗仁段則信託登記與原告，且比例為二分之一（八十四年度）或三分之二（八十
    六年度）？而七十八年之地價稅繳款書上記載乃是「祥」一萬九千六百三十九元
    ，「墇」一萬九千六百六十八元，而此部分有關「墇」之記載指的是林漢漳，「
    祥」指的是被告之事實，業據證人林漢漳證述在卷，則倘前開原告主張地價稅繳
    款單上之記載，乃是基於信託關係而來，被告與林漢漳之間既無信託關係存在，
    何以仍有地價稅繳款計算之記載？而八十一年度地價稅繳款書上雖有雙溪水尾溝
    二二之七原告三萬八千五百五十九元之記載，然其上並無記載原告分擔地價稅乃
    是因原告將系爭土地應有部分信託登記與被告，從而前開計算式是否基於原告所
    主張之信託關係，原告必須繳納三分之一之地價稅，已有所疑。參諸約定分擔地
    價稅之可能性眾多，非僅信託登記一項，尚可能因其他因素而為約定，不能單僅
    憑地價稅單上有分擔地價稅三分之一計算式之記載，即遽認兩造間竟系爭土地有
    信託關係存在。
七、原告雖復提出訴外人林水塗（已於七十六年過逝）之繼承人於七十八年間書立覺
    書一份，以資證明此土地乃林水傳、林水塗、乙○○三兄弟所共有，然查：細究
    前開覺書所載，乃是記載系爭土地為林水塗、原告、林水傳三人未分家前之共有
    公產，由前開三兄弟共有之物，其上並未記載任何有關信託關係之記載，亦未說
    明乃是原告三分之一之權利信託在被告及林水塗名下，僅記載為未分家前共有公
    產，尚不足以認定原告與林水塗間有何信託關係存在。而縱認依前開覺書可認定
    原告與林水塗間有信託關係存在，亦不當然可認定原告與被告間亦有信託關係存
    在，尚難僅憑前開覺書而認定兩造間之信託關係。而證人林漢漳雖證稱：其父親
    過世時曾交代，系爭土地登記於渠等名下，在原告繳納稅捐後，渠等把原告應有
    部分六分之一移轉於原告指定之人林鏡波名下，然證人林漢漳乃是聽聞其父訴外
    人林水塗所言，其父僅交代將原本林水塗名下之系爭土地六分之一移轉與原告，
    惟並未指稱因基於兩造間之信託關係而來，且證人林漢漳於本院八十九年七月七
    日言詞辯論期日中更稱：原告口頭上與其父林水傳及被告沒有信託登記之約定，
    也沒有口頭約定，此部分應是共有，足徵雖訴外人林水塗之繼承人林漢漳等人，
    聽其父所言將系爭土地應有部分六分之一移轉登記與原告所指定之人林鏡波名下
    ，然尚無證據證明乃是基於信託關係而為移轉。且縱認前開移轉行為係基於原告
    與訴外人林水塗間之信託關係，並非當然可推論兩造間亦有信託關係存在。
八、原告雖再提出原告之女林碧勤與被告之通話記錄譯文，認雙方皆有所共識由被告
    返還雙溪水尾溝小段持分三分之一土地給原告，但原告亦必須歸還原告名下崎林
    小段共四０餘筆土地持分三分之一給被告，因有互相信托關係存在云云，然觀諸
    前開錄音帶譯文，固有討論由被告返還雙溪水尾溝小段持分三分之一土地給原告
    ，但原告亦必須歸還原告名下崎林小段共四０餘筆土地持分三分之一給被告之記
    載，惟言談之間並未論及有何信託關係存在，且本件原告乃是主張請求被告返還
    系爭土地應有部分六分之一與原告，然錄音帶譯文則是討論將系爭土第三分之一
    部分過戶，所要請求之權利範圍明顯不同，尚難遽認原告之女與被告間係就信託
    物之返還而為討論，而非另行就前開土地為互易或買賣之約定。
九、原告雖另提出分割圖影本乙紙，並聲請傳訊證人江平雄，以證明江平雄有與被告
    約定原告可取得三分之一，惟查：江平雄於本院八十九年六月二日言詞辯論期日
    中證稱：原告前開所提之分割圖，並非伊所提，當時與被告討論時沒有這個圖，
    林鏡波不是代表原告，土地分割契約書上所稱之附圖，並非前開原告所提之分割
    圖，並稱他們兄弟間有何糾紛伊不知道，之前沒有聽說他們兄弟間有何糾紛及信
    託關係，去年法院通知才知道此事，其於本院八十八年十一月十六日審理中復證
    稱：辦理合併分割土地時，無聽過原告有三分之一權利等語。證人江平雄既無聽
    聞兩造間有何信託關係，與被告等人在討論土地分割事宜時，亦未如原告所稱依
    照分割圖，約定原告可取得土地之三分之一，亦無法證明兩造間就系爭土地有何
    信託關係存在。
十、原告雖主張系爭土地於四十年間即出租於訴外人孫清田，而出租之租金三兄弟輪
    流收取每年各收取一次，每三年輪收一次，有切結書影本、收據影本為憑，若原
    告無三分之一權利，為何可收取三分之一之租金？經查：證人孫清田固證稱伊向
    張石頭租地，之後地賣給兩造，伊就向他們租，租金從伊父親去世後繳納給原告
    ，他們有約定輪流收租金，一年繳一次，伊父親時租金輪流交給三兄弟，後來父
    親過世，原告與伊聯絡，伊將租金交給原告，八十七、八十八、八十九年三年租
    金分別交給三房等語，惟對於土地何人所，為何輪流收取租金等情則稱不清楚、
    不知道，則縱認證人孫清田確實有輪流向原告三兄弟三房繳納租金之事實，原告
    亦未證明輪流收取租金，與原告主張之信託關係有何關連性，蓋輪流收取租金之
    事由，原因尚多，不僅止於信託關係一端，尚難推定收取租金係出於信託關係。
    又原告所提出之切結書上雖記載系爭土地為原告三兄弟持分共有，現登記為被告
    、林水塗，各持分二分之一，四十餘年前出借於孫清田，每年都以現金補貼地價
    稅，從未間斷，並由原告三兄弟輪收云云，惟證人孫清田卻證稱：伊有簽切結書
    ，但不知內容，且不知土地屬於三兄弟共有，也不知道登記為被告、林水塗，伊
    只是給租金，是否補助地價稅不清楚等語，證人孫清田對於前開切結書內容，多
    表不知、不清楚，足徵前開切結書雖有證人孫清田之簽名，惟其內容不足以作為
    認定兩造間就系爭土地有信託關係之依據，從而依據前開證人孫清田之證詞所簽
    立之切結書、收據，均尚難證明兩造間存有信託關係。
十一、綜上所述，原告既不能證明其出資購買系爭向張石頭所購買之土地，並將前開
      土地信託登記在被告及林水塗名下，原告依據終止除信託關係，請求被告返還
      信託物即無理由，應予駁回。
十二、本件事證已臻明確，兩造其餘攻擊防禦方法及舉證，核與判決無影響，毋庸一
      一論列，附此敘明。
十三、結論：本件原告之訴為無理由，應依民事訴訟法第七十八條，判決如主文。
中      華      民      國    八十九    年      九      月    十五      日
                                  臺灣新竹地方法院民事第一庭
~B法      官  張宏節
右為正本係照原本作成。
如對本判決上訴，須於判決送達後二十日內向本院提出上訴狀。
~B法院書記官  陳秀子
中      華      民      國    八十九    年      九      月    十五      日


司法院資訊處製作；財團法人民間司法改革基金會備份。
